臺灣宜蘭地方法院刑事判決　　　　　　　　　　　　　　九十一年度訴字第六七號
　　公　訴　人　臺灣宜蘭地方法院檢察署檢察官
　　被　　　告　戊○○
　　選任辯護人　李秋銘
　　　　　　　　黃金亮
右列被告因貪污等案件，經檢察官提起公訴（八十八年度偵字第三六三二號），本院
判決如左：
    主  文
戊○○無罪。
    理  由
一、公訴意旨略以：被告戊○○於民國八十二年間，任職宜蘭縣建設局建築管理課（
    以下稱建管課）技士，負責使用執照核發業務，為依法從事於公務之人員。緣宜
    蘭縣羅東鎮○○段七０五、八三五之一地號等二筆土地係市場用地，屬都市計畫
    法中之公共設施用地，經羅東鎮公所陳報宜蘭縣政府核准多目標使用後，於七十
    八年八月二日土地所有權人即當時之縣議員甲○○、冬山農會理事庚○○、謝佩
    玲、賴懷仁等四人簽約興建「合億大樓」，並由庚○○、甲○○所設立之「合億
    營造股份有限公司（以下稱合億公司）」承造，「辛○○建築師事務所」設計監
造，依法令規劃該大樓一、二樓供市場使用，三樓以上供住宅使用，並據此取得
    建築執照。然「合億大樓」竣工後，「合億營造股份有限公司」竟於使用執照申
    請書於該建物二層之用途欄部分加註「餐飲」字樣，並於八十二年一月十三日向
    宜蘭縣政府申領使用執照，適承辦人員為戊○○，其竟基於圖利甲○○、庚○○
    所經營「合億營造股份有限公司」之犯意，明知該使用執照申請書上之建物第二
    層用途欄所加註「餐飲」部分為原核之建築執照所無，且該等案件實質處理均由
    承辦人為之，長官多僅看公文內容，並未實質審查。是於職務上所掌之公文上表
    示「經驗尚合擬准予給照使用」，致該課課長、局長均予蓋章准予核發。其即將
    全卷交付繕寫人員己○○，致不知情之己○○以其核准內容填載使用執照，在第
    二層建物之用途欄上列上「超級市場、餐飲」，並交付合億公司。致生損害於建
    管單位核發執照及建築管理之正確性且使合億公司獲取可將該僅得供超級市場使
    用之第二層建築取得以另可供餐廳使用之較高經濟價值之不法利益（此部分請予
    鑑定，理由如後）。嗣於八十二年五月二十三日林真嫻以新台幣（下同）一千八
    百萬元向合億公司購入上開二樓，合約並註明可供餐飲使用。林女復於八十五年
    七月間向宜蘭縣政府申請餐廳營業登記時，宜蘭縣政府承辦人員始發現使用執照
    核發有誤，進而註銷「合億大樓」使用執照第二層「餐飲」之用途。因認被告涉
    有刑法第二百十三條及貪污治罪條例第六條第一項第四款之圖利罪嫌云云。
二、按犯罪事實應依證據認定之，無證據不得認定犯罪事實；又不能證明被告犯罪或
    其行為不罰者，應諭知無罪之判決，分別為刑事訴訟法第一百五十四條第二項、
    第三百零一條第一項所明定。又事實之認定，應憑證據，如未能發現相當之證據
    ，或證據不足以證明，自不能以推測或擬制之方法，為裁判之基礎。（最高法院
    四十年台上字第八六號判例意旨、六十九年台上字第一五三一號判例意旨參照）
    。次按告訴人之指訴，須無瑕疵可指，且就其他方面調查，又與事實相符，始足
    採為認定犯罪事實之憑證。苟積極證據不足證明犯罪事實，被告之抗辯或反證縱
    屬虛偽，仍不能以資為積極證據應予採信之理由，而應為被告有利之認定（最高
    法院七十年台上字第三八一號、三十年上字第四八二、八一六號判例參照）。
三、公訴意旨認被告涉有刑法第二百十三條及貪污治罪條第六條第一項第四款之罪嫌
    ，無非係以：(一)本案繕寫申請書之證人丙○○到庭證稱：伊僅寫過該申請書一次
    ，並無再行填寫之情等語，而於合億公司搜索而出之原使用執照影本，其上第二
    層建物用途欄上係註明：「超級市場、餐」等字樣，顯見初始有誤繕漏一「飲」
    字，再觀之使用執照之正本（即留存建管課之存根聯），第二層建物用途欄註明
    為「超級市場、餐飲」等字樣，而起造人取得之使用執照第二層用途欄上於「餐
    飲」部分加蓋校對章，均有該等執照之影本及正本附卷可佐，再觀之證人即該課
    技士乙○○證稱：於八十六年前，使用執照之更正，若為機關人員繕寫錯誤，則
    承辦人及繕寫人均有權更改錯誤，若係聲請人自行書寫錯誤即需來函請求更正。
    且事發時之校對章均係置於己○○處以便利更正等語。從而證人己○○陳稱：伊
    係依核准後之公文，按申請人之使用執照聲請書繕寫使用執照二聯、一聯存根、
    一聯交付起造人，嗣申請人表示缺一「飲」字，是其在起造人之使用執照上加上
    「飲」字，並蓋用校對章等。與上開使用執照之正、影本，及證人乙○○所證相
    符，是就該起造人之使用執照有校對章部分，並不能認定，此使用執照之核發，
    除被告外有不詳之他人介入之可能；(二)本案之申請書，係與合億公司之申請函相
    黏貼並予裝訂成冊，而該函係八十二年一月十三日所收文，其上並無撕除，或重
    新裝訂後之痕跡，有該函及使用執照申請書及其附件在卷可佐，設若使用執照申
    請書部分係事後為他人抽換，則若合億公司之函係以訂書針訂妥使用執照申請書
    及附件方式為之，則他人抽換者應僅抽換使用執照申請書（因合億公司函上有註
    明收件日期），勢必拆除合億公司函上之訂書針，再行重新裝訂，而觀之該函上
    有二訂書針，並無其他更換之針痕或有予重新訂定之痕跡，是此假設，應予排除
    ；又設若合億公司函係以黏貼方式為之，則更換者必須撕下該函，再黏貼上申請
    書，惟觀之該函亦無任可撕毀之痕跡，此一假設必予排除，是被告稱使用執照申
    請書係嗣後遭他人更換云云，顯難採信。又該等使用執照審核案件，於核准下來
    後，全卷係交予承辦人員即被告戊○○，再交予繕寫人員繕寫，是被告於核准後
    仍取得全卷，豈有可能不知使用執照申請書遭他人更換之情？(三)再建築執照存根
    聯上被告所蓋用之職章，係校對所用，實際承辦人為陳正松，惟是時係被告自行
    校對或係交予小姐逕行校對而蓋用，並不清楚，有證人陳正松證述在卷，而經勘
  驗七十九年三月二日至三月二十二日，七十九年二月九日至同年三月二日、七十
    九年三月九日至四月十一日之建築執照存根聯上多蓋有被告戊○○之職章（校對
    部分），而非本案之建築執照前後才蓋有被告之職章，亦有本署勘驗筆錄在卷可
    證。設若如被告所言，本案係有意圖陷害而於建築執照校對部分蓋用其職章之情
    ，則該人亦僅需於本案部分或申請前後部分蓋用，豈可能大規模蓋用？從而證人
    陳正松所稱之內容，應可採信；(四)被告於八十二年一月當月審核使用執照案件為
    七十件有本署勘驗筆錄可稽，而公共使用之建築物，審核使用執照之排定時間為
    二十日，並為證人乙○○證述在卷，經調閱被告承辦之八十二年一月二十日建管
    字九八０一號案件，該案申請日期為八十一年十二月二十四日，核定日期為一月
    十三日，發文日期為一月二十日。而本案申請日期為一月十三日，被告於同日晚
    上六時即現場勘驗且審查完畢，復於同月十五日送請核示，復於一月十八日發文
    。顯見被告處理此案，並無依正常之程序處理，反而有加快流程之情形存在，由
    此亦可觀之，其對起造人係縣議員等人有相當之認識，而有圖利之情形，其所稱
    使用執照申請書係嗣後遭人掉換之情，顯與常情有違；(五)本案被告為承辦人，需
    審查程序及實質發照之內，是當事人使用執照申請書之內容是否與建築執照內容
    相符，是其處理之重大事項，其任職甚久，亦無疏誤以致核發錯誤之可能等語為
    其論據。
四、訊據被告堅決否認有右揭犯行，辯稱：伊承辦本案使用執照審查核發時，宜蘭縣
    政府位於舊址，辦公處所擁擠雜亂，經常二、三件或整堆案件重疊在一起，本案
    卷內之合億公司使用執照申請書應係遭他人調換，且核發後之使用執照上餐飲部
    分有更正、加註，並無任何申請更正手續，又該建物建築執造之核發非伊所為，
    然竟蓋用伊職章，本案顯有遭他人動過手腳，與伊無關等語。選任辯護人則以本
    案前經台灣宜蘭地方法院檢察署檢察官以八十八年偵字第二三二號不起訴處分確
    定，而本案並無新事實或新證據，對於同一案件再行起訴顯不符刑事訴訟法第二
    百六十條之規定等語置辯。
（一）程序方面：按刑事訴訟法第二百六十條規定：不起訴處分已確定者，除發見新
      事實或新證據，或有第四百二十條第一項第一款、第二款、第四款或第五款所
      定得為再審原因之情形者，不得對於同一案件再行起訴。依此，同一案件，雖
      已為不起訴處分確定，倘發見新事實或新證據者，仍得再行起訴。查，本案於
      八十八年一月十二日經法務部調查局宜蘭縣調查站以宜肅字第八八０００九
      號移送台灣宜蘭地方法院檢察署檢察官偵查終結後，認被告犯罪嫌疑不足，於
      八十八年七月三十日以八十八年偵字第二三二號為不起訴處分確定。嗣本案經
      台灣高等法院檢察署於八十八年九月十四日以檢英紀崗字第一七三００號函發
      回台灣宜蘭地方法院檢察署另分本案即八十八年偵字第三六三二號偵辦，偵查
      中，承辦檢察官為調查宜蘭縣政府承辦使用執照申請及更正之處理流程，於九
      十年一月四日前往宜蘭縣政府調取被告於七十九年三月二日至同年月二十二日
      、七十九年二月九日至同年三月二日、七十九年三月九日至同年四月十一日期
      間承辦之建築執照存檔卷，並當場勘驗卷內建築執照存根聯上校對部分是否蓋
      有被告職章，此有附於八十八年偵字第三六三二號第三十一頁之勘驗筆錄可稽
      ，其後，復在宜蘭縣政府建設局會議室開臨時偵查庭訊問證人李兆峰（建管課
      課長）、乙○○（建管課技士）、丁○○（宜蘭縣建設局城鄉計劃課技士）、
      陳正松（城鄉計劃課），亦有九十年一月四日偵查筆錄在卷可稽，嗣偵查終結
      並以前開勘驗內容及證人乙○○、陳正松證詞之補強證據據以起訴，而上開證
      據並非前案即八十八年偵字第二三二號不起訴處分前存在且經檢察官調查斟酌
      ，屬發現新事實或新證據，揆諸首揭說明，本件起訴程序核無不合，合先敘明
      。
（二）實體方面：經查：
    1.宜蘭縣政府建設局審核申請使用執照之處理流程係收發收案後，由承辦人員到
      現場勘驗是否與建造執照內容相符，認相符後，將使用執照申請書及建造執照
      附卷送由課長審核（管制卡、竣工圖、相片、用途、糾紛有無解決等項目），
      再層送技正、局長核閱，送核閱過程中，課長就卷內資料則為實質審查，就本
      案，證人即當時擔任建管課課長之鄒振輝，審查卷附使用執照申請書與建築執
      照均僅登載「超級市場」，並無加註「餐飲」等情，迭據被告供承在卷，核與
      證人乙○○於本院審理時證述（本院92.11.25審理筆錄第五頁）、證人鄒振輝
      於偵查中證述情節相符（八十八年偵字第二三二號卷第八十三頁、第八十四頁
      ）。是依證人乙○○、鄒振輝上開證詞以觀，被告所審查之使用執照申請書建
      物第二層用途欄所登載確與建築造執照相同，即僅登載「超級市場」並無加註
      「餐飲」。從而，被告審核後在層請課長至局長核閱之簽稿公文上註記「經驗
      尚合擬准予給照使用」之意見，即非不實，從而，被告既非明知不實而為虛偽
      登載，核其註記「「經驗尚合擬准予給照使用」之行為與刑法第二百十三條之
      構成要件自屬不合。
    2.又被告將使用執照卷層送經局長核閱後，卷宗即交至繕寫公文處，製作公文後
      ，再連卷交給證人己○○據以製作使用執照，製作後即交由收發室將使用執照
      及使用執照申請書郵寄予起造人、宜蘭縣羅東鎮公所、宜蘭縣稅捐處羅東分處
      各一份，承辦之建管課並存檔一份即卷附之建（使）字第三一六號使用執照卷
      ，而在被告層送課長、技正、局長，再交至繕寫公文、製作使用執照，迄收發
      室郵寄期間，該卷宗均不在被告持有中等情，業據被告供承在卷，核與證人己○○於偵查中證稱「（檢察官問：這個案件是否戊○○交給你？）我們要呈課
      長、技正、局長，再由我繕寫，所以這段期間卷不在戊○○手上。」、證人乙○○於偵查中證稱「（檢察官問：最後整個公文是否會回到承辦人手中？）經
      局長核准準備發文，先交給發公文的小姐製造公文，該公文一式四聯，送交承
    辦人核對，校對後再交給繕寫小姐，繕寫使用執照有二聯，一聯存根，一聯交
      由起造人，由繕寫小姐處理發文，使用執照卷再交由製作公文的小姐發文送給
      副知單位的起造人，申請書是建築師一開始就寫好的。」（八十八年偵字第三
      六三二號卷第三十三頁背面、第三十四頁）、證人藍祖文於偵查中證稱「（檢
      察官問：最後發照戊○○有沒有看？）沒有」等語均屬相符（八十八年偵字第
      二三二號卷第一一五頁背面）。是依上開證人證詞，被告在層送局長核閱至郵
      寄出使用執照期間，該使用執照卷均不在被告持有中，被告顯無從在使用執照
      申請書建物第二層用途欄內加註「餐飲」二字，自屬明顯。至合億公司所留存
      之使用執照建物第二層用途欄雖加註「餐飲」二字，並蓋校對章，則係證人己○○加註，業據證人己○○證述在卷，而己○○所以加註「餐飲」二字係因合
      億公司事後認漏載提出請求更改，己○○因其存根聯有註記「餐飲」始予更正
      並蓋校對章，而就更正時有無先行詢問過被告乙節，證人己○○於警詢時雖證
      稱係被告指示其更正（八十八年偵字第二三二頁第四十九頁），嗣於偵查時證
      稱「（檢察官問：你更正的過程中，戊○○有無指示你該如何作？）我不太記
      得不過營造廠有直接找我」、本院審理時證稱「（問：第二份使用執照加註的
      飲字及更正章是否妳所寫？）是的，可能時間比較久已忘記，或者是我將使用
      執照發出了後業主發現，然後業主來找我，當業主來找時我有去找使用執照存
      根聯，來核對是否有漏寫，找的結果存根聯上有寫餐飲，我就把業主手上的使
      用執照再加註飲上去，更正章也同時蓋上去。」、「（問：業主來找你這件事
      戊○○是否知悉？）因戊○○常常要出去，而且對方又是議員，所以我有可能
      馬上更正給他，至於我是否有告訴他我已忘記。」（本院91.05.06審理筆錄）
      是證人己○○就此點前後證述不一，已難採為被告不利之認定。另證人丙○○
      於本院審理時雖證稱卷附之使用執照申請書，其在建物第二層用途欄內除「超
      級市場」外，尚有登載「餐飲」二字，惟依上開證人鄒振輝、乙○○之證詞，
      被告所審核之使用執照申請書建物第二層用途欄內並無「餐飲」二字，且乏積
      極證據證明證人丙○○所寫之申請書即被告所審核之同一申請書，尚難據以為
      被告不利之認定。再者，合億公司申請核發使用執照之申請書一式四份，同時
      送件，審閱核准後，即由業務承辦單位建管課將之拆成四份，分寄起造人、宜
      蘭縣羅東鎮公所、宜蘭縣稅捐處羅東分處各一份，承辦之建管課並存檔一份等
      情，業據被告供述在卷，核與證人丙○○於本院審理時證述相符，是本案使用
      執照申請書既有分寄裝訂之情形，公訴人認無釘訂或撕毀之痕跡而認不可能有
      遭人抽換或加註之可能，即有未洽。至公訴人另援引七十九年三月二日至三月
      二十日、七十九年二月九日至同年三月二日、七十九年三月九日至四月十一日
      之建造執照存根聯上多蓋有被告之職章（校對部分），而推論本案不可能有於
      建造執照校對部分盜蓋被告職章之可能，惟本案係就使用執照所加註之「餐飲
      」二字究是否係被告所為，與七十九年間被告建造執照有無蓋用被告職章（校
      對部分）並無因果關係，公訴人援引此點證據與被告是否成立本件犯罪，則無
      因果關係，併予敘明。
    3.又宜蘭縣政府就審核使用執照期間係自收文起算二十日，此據證人乙○○證述
      在卷（本院93.11.25審理筆錄），而本案使用執照檔案卷面分別蓋有八十一年
      十二月十六日及八十二年一月十三日收文章，此代表本案係於八十一年十二月
十八日即提出申請，嗣因未具備使用執照核發條件而遭退件，又於八十二年一
      月十三日備齊資料再行提出，業據證人藍祖文於八十九年五月十二日偵查中、
      乙○○於九十一年十一月二十五日本院審理時證述在卷，並有建（使）字第三
      一六號本案使用執照卷附卷可稽，公訴人就被告於辦理本案使用執照申請，曾
      於八十一年十二月十六日初次申請時要求補件並予以退件之事實未予斟酌，而
      認本案使用執照申請日期為一月十三日，被告於同日晚上六時即現場勘驗且審
      查完畢，並於同月十五日送請核示，隨於一月十八日發文，認被告處理此案未
      依正常處理程序，反有加快流程涉有圖利之犯行，即有未洽。
    4.再退步言之，貪污治罪條例第六條第四款圖利罪之構成要件，已於九十年十一
      月七日修正為「對於主管或監督之事務，明知違背法令，直接或間接圖自己或
      其他私人不法利益，因而獲得利益者」，其中所定「因而獲得利益者」，係將
      原定之舉動犯（不以得利為構成要件），改為結果犯。而本案經囑託臺灣省建
      築師公會就宜蘭縣羅東鎮○○路六十六號「合億大樓」使用執照第二層用途欄
      加註「餐飲」部分與未加註「餐飲」時，於八十二年間之價值差異鑑定，經該
      會實地勘查建物外觀後，認房屋外觀應與建物地段、量體大小、使用者需求及
      經營管理而異，尚難簡易判斷其價值差異，有該公會九十三年二月二十四日九
      十三台建師鑑（九二０七三）字第二五四六一─一號函在卷可稽。公訴人復無
      任何積極證據可資佐證本案「合億大樓」倘增加可供「餐廳」使用，即有較高
      之經濟價值。是核公訴人所指之被告行為，亦與右開貪污治罪條例「因而獲得
      利益者」之構成要件不合。此外，復查無其他積極證據足資證明被告有公訴人
      起訴意旨所指之犯行，被告犯罪不能證明，自應諭知無罪之判決。
據上論斷，應依刑事訴訟法第三百零一條第一項，判決如主文。
本案經檢察官張鳳清到庭執行職務。
中      華      民      國    九十三    年      四      月      三十    日
                                      臺灣宜蘭地方法院刑事第三庭
                                          審判長法  官  黃  永  勝
                                                法  官  陳  嘉  年
                                                法  官  林  楨  森
右正本證明與原本無異。
如不服本判決，應於判決送達後十日內向本院提出上訴狀( 應附繕本 )。
                                                書記官  謝  佩  欣
中      華      民      國    九十三    年      五      月      三     日
